【裁判字號】    99,上易,77
【裁判日期】    990617
【裁判案由】    損害賠償
【裁判全文】
臺灣高等法院高雄分院民事判決          99年度上易字第77號
上  訴  人  劉春蘭即瑞祥護理之家
被 上訴 人  乙○○
            宋縉韋原名甲○○.
共      同
訴訟代理人  林雪娟律師
上列當事人間請求損害賠償事件，上訴人對於民國99年1 月29日
臺灣高雄地方法院98年度訴字第1052號第一審判決提起上訴，本
院於99年6月2日言詞辯論終結，判決如下：
    主  文
上訴駁回。
第二審訴訟費用由上訴人負擔。
    事實及理由
一、上訴人經合法通知，未於言詞辯論期日到場，核無民事訴訟
    法第386 條所列各款情形，爰依被上訴人之聲請，由其一造
    辯論而為判決，合先敘明。
二、被上訴人主張：伊等為訴外人宋祥福之子女，宋祥福因罹患
    肝癌、類風濕關節炎等症，伊等乃於民國97年5 月間委由上
    訴人提供養護場所供宋祥福進住使用，並由上訴人負責養護
    照顧宋祥福。詎上訴人之清潔人員隨意擺放具腐蝕性之鹽酸
    於浴廁內，宋祥福於同年8 月21日下午5 時20分許上廁所時
    ，因久病纏身致精神意識及判斷能力均較正常人低弱而誤飲
    鹽酸（下稱本件事故），上訴人之護理人員於發現後，竟延
    誤1 個半小時始將宋祥福送醫急救，致宋祥福之傷勢加重難
    治，並於同年8 月24日下午1 時50分許因腐蝕性食道炎不治
    死亡。上訴人專以照護老、病、重症患者為業，卻未提供專
    業且可合理期待之安全環境供宋祥福使用，且上訴人所屬救
    護人員延誤將宋祥福送醫，違反消費者保護法第7 條第1、2
    項之規定，且屬不完全給付，自應對伊等負賠償責任。乙○
    ○為此支出醫療費用新台幣（下同）475 元、喪葬費用235,
    800 元，且乙○○、宋縉韋均因宋祥福生前因傷口灼痛難耐
    並致死亡，各受有精神上損害100 萬元等情，爰依民法第22
    7 條及消費者保護法第7 條之規定，擇一請求上訴人賠償，
    求為命：上訴人應給付乙○○1,236,275 元、給付宋縉韋
    100 萬元，及均自起訴狀繕本送達之翌日起至清償日止按週
    年利率5%計算之利息之判決。
三、上訴人則以：伊所經營者為一般護理之家，提供之服務與場
    所設施均經相關法令檢驗合格，行政院衛生署之護理機構設
    置標準亦未明文禁止鹽酸不得放置浴廁，難謂伊將鹽酸放置
    浴廁內即欠缺可合理期待之安全環境，況鹽酸具有標示高度
    腐蝕性之警語，宋祥福為肝癌、類風濕關節炎患者，並無精
    神錯亂或神智不清之病狀，應可理解鹽酸之性質而不致誤飲
    ，宋祥福長期為病痛所苦，有可能因久病萌生厭世之意而飲
    用鹽酸故意自殺。又於宋祥福服食鹽酸後，伊所屬醫護人員
    立即採取施打點滴，清潔口腔、保持呼吸道通暢以防休克等
    急救方式，並立刻通知宋縉韋，嗣因宋縉韋堅持將宋祥福送
    至無床位之高雄醫學大學附設中和醫院（下稱高醫），伊慮
    及該醫院已無床位恐拒收患者，將致宋祥福病危，遂要求宋
    縉韋到場後再決定，並無不全力救治及延誤送醫之情事，伊
    既已盡善良管理人之注意義務，自無須負賠償之責等語，資
    為抗辯。
四、原審判決上訴人應給付被上訴人乙○○310,388 元、應給付
    上訴人宋縉韋20萬元，及均自98年3 月18日起至清償日止，
    按週年利率5%計算之利息；而駁回被上訴人其餘請求，被上
    訴人就敗訴部分未據聲明不服而告確定。上訴人上訴聲明：
    (一)原判決不利於上訴人部分廢棄，(二)上開廢棄部分，被上訴
    人在第一審之訴駁回。被上訴人答辯聲明：上訴駁回。
五、兩造不爭執事項：
  (一)被上訴人於97年5 月間與上訴人訂定照護契約，由上訴人提
    供養護場所供宋祥福進住使用，並對宋祥福負養護照顧責任
    。
  (二)宋祥福於97年8 月21日下午5 時20分許，飲用上訴人之清潔
    人員擺放在浴廁內之鹽酸，嗣於同年8 月24日下午1 時50分
    許，因腐蝕性食道炎不治死亡。
  (三)被上訴人為宋祥福之子女，被上訴人乙○○因上開事故，支
    出醫療費用475元、喪葬費用235,800 元。
六、兩造爭執事項：(一)被上訴人依民法第227 條不完全給付之規
    定，請求上訴人負賠償責任，是否有理？(二)被上訴人依消費
    者保護法第7 條之規定，請求上訴人負賠償責任，是否有理
    ？(三)如上訴人應負賠償責任，其應賠償之金額為若干？茲分
    述如下：
  (一)被上訴人依民法第227 條不完全給付之規定，請求上訴人負
    賠償責任，是否有理？
  1.查，依兩造所不爭執之宋祥福（甲方兼受照顧人）與瑞祥護
    理之家（乙方）簽訂之瑞祥護理之家合約書第2 條約定，乙
    方對受照顧人提供以下之照護：「提供每日生活上必須的照
    顧。例如：餵食、洗澡、翻身等」、「每週由醫師例行檢查
    一次身體狀況。（註：當病況需要時，立即請醫師看診）」
    、「依醫囑提供因疾情況而必須之治療」、「依病患身體之
    需要提供由營養師設計之飲食」等語觀之（原審卷第160 頁
    ）。上開約定事項為上訴人對宋祥福應履行之義務。被上訴
    人迄未舉證證明上訴人並未依約履行上開義務，而有可歸責
    於上訴人之事由。是被上訴人主張上訴人有不完全給付云云
    ，尚無可採。至被上訴人主張上訴人之清潔人員隨意擺放具
    腐蝕性之鹽酸於浴廁內，致宋祥福上廁所時誤飲鹽酸死亡，
    上訴人應依民法第227 條不完全給付規定負賠償責任云云，
    然為上訴人所否認，經查上訴人雖有將清潔劑擺置於浴廁之
    行為，惟有關護理機構將清潔浴廁使用之鹽酸擺置於浴廁地
    面，係屬機構內部管理事項，護理人員法與護理機構設置標
    準尚無特別規範等情，此有行政院衛生署於98年8 月13日以
    衛署醫字第0980020450號函覆可稽（原審卷第130 頁），足
    見上訴人未違反相關法規，並無注意義務違反，被上訴人據
    此主張上訴人應負不完全給付責任云云，自無可採。
  2.被上訴人又主張上訴人於本件事故發生後，延誤將宋祥福送
    醫急救，上訴人亦應依民法第227 條不完全給付規定負賠償
    責任云云。查，依上開合約書第3 條就醫約定：「乙方院內
    所有受理之病患其病況轉劇、惡化或突發病況，甲方同意委
    託乙方送至甲方指定之醫院診療」、「乙方宜先即時通知甲
    方或緊急聯絡人並告知病患之簡要病況」等語（原審卷第
    160 頁）。查上訴人於發現宋祥福服食鹽酸後，即以電話通
    知宋縉韋，因宋祥福平時即在高醫就診，其病歷均在高醫，
    宋縉韋乃要求上訴人將宋祥福送往高醫等情，為被上訴人自
    陳在卷（原審卷第166 頁），而高醫於本件事故發生日下午
    5 時28分許至11時56分許，急診外科急救區係滿床情況，宋
    祥福至高醫入院時間為該日下午7 時2 分許，業經高醫以98
    年11月20日高醫附行字第0980004145號函覆在卷（原審卷第
    181 頁），是上訴人辯稱伊有依被上訴人指示欲送往高醫就
    診，但聯絡後，高醫表示係滿床等語，應堪採信。又原審將
    上訴人及瑞祥醫院於本件事故發生後，對宋祥福施以急救所
    記錄之護理記錄及處方籤，函詢高醫所為之處置是否妥適，
    經回覆略以：「……三、腐蝕性毒物中毒的緊急處置流程為
    發現的第一個小時內，可以嘗試用食物來中和酸鹼，以宋君
    （宋祥福）為例：宋君服用鹽酸，可以用牛奶、蛋白以及制
    酸劑中和酸性；但第一小時之後建議禁食，靜脈輸注生理食
    鹽水，於24小時之內儘快接受食道內視鏡檢查以評估腐蝕部
    位及程度，再由此判斷處理的方式。禁食期間應避免催吐以
    及胃管置入，以免造成進一步傷害，除生理食鹽水輸注以外
    ，抗生素以及制酸劑使用更佳；如有呼吸道灼傷之情形，會
    導致喉頭水腫、聲音沙啞者應即早置入氣管內管，確保呼吸
    道通暢。四、附件之護理記錄所示之處置並無不適當……。
    」、「三、……其處方籤之內容：第一項為生理食鹽水之靜
    脈注射，於上列之回答已說明此項處置並無不妥；第二項為
    動脈血氧分析，可以得知宋君血液中之含氧以及體內酸鹼平
    衡與呼吸之狀態，對於宋君病情的了解，此項檢驗有其必要
    性；第三項為建立靜脈注射途徑，上列說明以回覆此項為急
    救的步驟之一；第四項為每兩個小時監測宋君之生命之徵象
    ；第五項為避免胃管置入，根據本醫院所提供之腐蝕性毒物
    中毒之緊急處置流程，上述處置是妥適的。」等語，此有高
    醫98年11月20日高醫附行字第0980004145號、98年12月30日
    高醫附行字第0980004749號等函附卷可憑（原審卷第181 、
    192 頁），依上所述，上訴人於本件事故發生後，確有依被
    上訴人指示擬將宋祥福送往高醫就醫，惟因高醫於該日下午
    5 時28分許至11時56分許，急診外科急救區係滿床情況，依
    現今急診就醫現況以觀，宋祥福自無法立即至其所指定之高
    醫急診就醫而應等待以遞補急診床位，而上訴人及瑞祥醫院
    於宋祥福送至高醫急診前，對宋祥福施以腐蝕性毒物中毒之
    緊急急救處置亦屬妥適，準此而論，尚難認上訴人有延誤將
    宋祥福送醫急救之事實，被上訴人執此主張上訴人應依民法
    第227 條不完全給付規定負賠償責任云云，亦無可採。
  (二)被上訴人依消費者保護法第7 條之規定，請求上訴人負賠償
    責任，是否有理？
  1.按從事設計、生產、製造商品或提供服務之企業經營者，於
    提供商品流通進入市場，或提供服務時，應確保該商品或服
    務，符合當時科技或專業水準可合理期待之安全性。商品或
    服務具有危害消費者生命、身體、健康、財產之可能者，應
    於明顯處為警告標示及緊急處理危險之方法。企業經營者違
    反前二項規定，致生損害於消費者或第三人時，應負連帶賠
    償責任。消費者保護法第7 條第1 項、第2 項、第3 項前段
    定有明文。
  2.查上訴人經營護理之家從事照護老、病、重症患者之照顧、
    養護服務，堪認上訴人屬消費者保護法第7 條第1 項所稱之
    企業經營者而有消費者保護法第7 條之適用。本件被上訴人
    委由上訴人提供養護場所供宋祥福進住使用並負責養護照顧
    ，上訴人提供宋祥福服務時，應確保服務，符合專業水準可
    合理期待之安全性，並對於具有危害消費者生命、身體、健
    康、財產之可能者，自應於明顯處為警告標示。查上訴人從
    事照護老、病、重症患者之照顧、養護服務，而上開人等之
    身體健康、或精神狀況或其判斷能力顯不如一般正常之人，
    是上訴人自應注意具有高度腐蝕性之鹽酸應放置於安全處所
    ，或於明顯處標示該物品具有高度腐蝕性警告標示；詎上訴
    人竟於浴廁內放置鹽酸，復未於明顯處標示具有高度腐蝕性
    警告標示，致宋祥福長期罹患重病，於精神狀況不佳情況下
    ，於97年8 月21日17時左右，上廁所時，飲用鹽酸不治死亡
    。顯見上訴人提供服務未符合專業水準可合理期待之安全性
    ，並對於具有危害消費者生命、身體、健康、財產之可能者
    ，亦未於明顯處為警告標示，而與宋祥福之死亡間有相當因
    果關係。被上訴人依消費者保護法第7 條之規定，請求上訴
    人負賠償責任，自屬有據。上訴人雖辯稱：該鹽酸包裝標籤
    上有標示高度腐蝕性警語，且宋祥福居住之時間長達1 年餘
    ，對上訴人內部之硬體設備、各式用品放置處所均知之甚悉
    ，上訴人將鹽酸置於浴廁之行為，通常不至於發生住民誤飲
    之損害結果云云，惟查，鹽酸包裝標籤上縱有標示高度腐蝕
    性警語，其字體細小，自不能認為有在明顯處標示該物品具
    有高度腐蝕性警告標示者可比，且上訴人照護之老、病、重
    症患者之精神狀況或其判斷能力顯不如一般正常之人，且記
    憶亦逐日衰退，是上訴人上開辯解，並無可採。
  (三)上訴人應賠償之金額為若干？
  1.按不法侵害他人致死者，對於支出醫療及增加生活上需要之
    費用或殯葬費之人，應負損害賠償責任；不法侵害他人致死
    者，被害人之父、母、子女及配偶，雖非財產上之損害，亦
    得請求相當之金額，民法第第192 條第1 項、第194 條分別
    定有明文。本件事故之發生乃因上訴人護理之家未提供可合
    理期待之安全環境，致因久病纏身精神意識及判斷能力均較
    正常人低弱之宋祥福誤飲鹽酸不治死亡。被上訴人為宋祥福
    之子女，依上開法條規定，自得向上訴人請求賠償損害。茲
    就被上訴人請求上訴人賠償之各項損害，是否准許，分述如
    次：
  (1)醫療費用部分：本件乙○○於本件事故發生後業自付醫療費
    用475 元，此有醫療費用收據附卷可參（原審卷第27頁），
    經查該等費用均為醫療所必需，並為上訴人所不爭執，自應
    准許。
  (2)喪葬費用部分：本件乙○○主張其因被害人宋祥福死亡而計
    支出殯葬費235,800 元，固據其提出免用統一發票收據及靈
    骨塔位購買證明書等件為證（原審卷第28-31 頁），惟斟酌
    宋祥福死亡時之身分、地位、經濟狀況及社會風俗慣行需要
    之結果，認其上開項目之支出，除其中97年10月12日、97年
    11月30日免用統一發票收據5,000 元、4,500 元部分，因該
    等收據所列之時間與本件事故發生日已相隔一段時間，難認
    與殯葬事宜有關連性；喪葬費用單據中工人音樂6,000 元部
    分，非屬喪葬之必要費用，均應予扣除外，其餘部分均屬必
    要之殯葬費用，依法自應予以准許，是本件乙○○得請求之
    殯葬費為220,300 元（235,800-5,000-4,500-6,000 ＝220,
    300 ）。
  (3)精神慰撫金部分：被上訴人為被害人宋祥福之子女，面臨先
    父因本件事故而喪生，精神上自受有痛苦，是被上訴人請求
    非財產上之損害，洵屬有據。查乙○○技術學院畢業，業商
    ，月薪約35,000元，名下有土地2 筆；宋縉韋工專畢業，業
    商，月薪約35,000元，名下有房屋及土地各1 筆，而上訴人
    劉春蘭其名下有房屋2 筆、土地6 筆、投資27筆等情，此為
    兩造所自陳，並有稅務電子閘門財產所得調件明細表等件附
    卷可參，爰審酌被上訴人教育程度、兩造經濟狀況、社會地
    位，暨被害人宋祥福係肝癌及類風濕關節炎病患，依一般社
    會經驗，其壽命較正常人短，被上訴人自有隨時面臨先父遭
    噩耗之心理準備等一切情狀，認被上訴人各請求40萬元之慰
    撫金為適當。
  2.綜上，乙○○得請求上訴人賠償之損害金額為620,775 元（
    475+220,300+400,000 ＝620,775 ），宋縉韋得請求上訴人
    賠償之損害金額為40萬元。
七、按損害之發生或擴大，被害人與有過失者，法院得減輕賠償
    金額或免除之，民法第217 條第1 項定有明文。查宋祥福係
    在精神狀態不佳之情形下飲用鹽酸，此有被上訴人所提出與
    上訴人間之通話譯文可稽（原審卷第63頁），是宋祥福係因
    個人精神狀況因素而發生本件事故，其於損害之發生或擴大
    亦有過失，兩造應各負50% 之過失責任，而乙○○、宋縉韋
    得請求之金額各為620,775 元及40萬元，業如前述，依上開
    過失比例過失相抵後，乙○○得請求之金額為310,388 元（
    620,775 ×50% ＝310,388 ，小數點以下四捨五入），宋縉
    韋得請求之金額為20萬元。
八、綜上所述，被上訴人依消費者保護法第7 條之規定，請求上
    訴人給付乙○○310,388 元、給付宋縉韋20萬元，及均自起
    訴狀繕本送達之翌日即98年3 月18日起至清償日止，按週年
    利率5%計算之利息，為有理由，應予准許。原審就上開應准
    許部分，依不完全給付規定為上訴人敗訴之判決，雖有未當
    ，惟結果並無不合，仍應予維持。上訴意旨，指摘原判決命
    給付部分不當，求予廢棄改判，為無理由，應予駁回。
九、據上論結，本件上訴為無理由，依民事訴訟法第449 條第2
    項、第78條、第463 條、第385 條第1 項前段，判決如主文
    。
中    華    民    國    99    年    6     月    17    日
                            民事第五庭
                                審判長法官  蔡明宛
                                法      官  魏式璧
                                法      官  曾錦昌
以上正本證明與原本無異。
本件不得上訴。
中    華    民    國    99    年    6     月    17    日
                                書  記  官  黎  珍

司法院資訊處製作；財團法人民間司法改革基金會備份。
